最高法院刑事判決　　　　　　　　　　　　　　　八十八年度台上字第五○○八號
　　上 訴 人　甲○○
右上訴人因妨害自由案件，不服台灣高等法院中華民國八十六年八月七日第二審更審
判決（八十六年度上更(一)字第四○五號，起訴案號：台灣板橋地方法院檢察署八十三
年度偵字第一○七八四號），提起上訴，本院判決如左：
    主  文
原判決撤銷，發回台灣高等法院。
    理  由
本件原判決認定上訴人甲○○之父游清標與游景德、游景隆（以上二人為上訴人之弟
）、李清雄等人因經營高利貸，而與借款人張立群發生糾紛，為索回欠款，上訴人竟
與游清標、游景德、游景隆、李清雄共同基於妨害自由之犯意（游清標、游景德、李
清雄重利及妨害自由部分，均經判決有罪並宣告緩刑確定；游景隆部分，第一審通緝
另結），於民國八十三年六月十一日中午十二時許，同往台北縣蘆洲鄉○○街一○八
巷十八號五樓之二張立群住處，破壞門鎖侵入住宅（此部分未據告訴）欲索討債務。
適屋內僅張立群之弟張立明在家，即先以言詞威嚇，再命張立明聯絡張立群，而與張
立群相約，於同晚八時在台北市○○○路○段三○三號三樓之四張立群之公司，商談
債務問題。上訴人等人遂於同日下午六時許，命令張立明一起上車，前往張立群之公
司解決問題，張立明因無法拒絕，而與之同往。旋由游景德開車載同張立明、游清標
，其餘三人則騎機車，先至台北縣三重市用晚餐後，於同晚八時二十分許抵達約定地
點。游景德留在車上看守張立明，其餘四人上樓與張立群談判，因張立群無力清償全
部債務，於同晚九時二十分許，由上訴人書立「同意書」乙紙，內載「本人（張立群
）同意讓我弟張立明與劉先生在一起……」等語，交予游清標，由游清標強制張立
群在「同意書」上簽名，待還錢後始釋放張立明。同晚十一時許，上訴人等人將張立
明載抵台北市○○○路○段五十六巷十四號盟城大飯店五樓六○一室，予以私行拘禁
，並由上訴人及游清標、游景德等人輪流看守。至同月十三日，由上訴人書立「賣身
契」一紙，內載「因哥哥張立群欠新台幣五十九萬元正，無法償還，所以本人張立明
願意在公司工作以清償債務，債務未還清前，此契約永遠有效，恐口說無憑，特立此
契約」，並強制張立明在「賣身契」上簽名，行無義務之事。迄八十三年六月十六日
晚十時三十分許，游清標指使李清雄、游景德同往台北市○○路佳佳保齡球館前，欲
向張立群收款時，經警查獲。嗣張立明於八十三年六月十七日凌晨零時許被釋放，前
後計被剝奪行動自由五日餘等情。因而撤銷第一審關於上訴人妨害自由部分之判決，
改判論處上訴人共同私行拘禁罪刑，固非無見。
惟查：(一)科刑之判決書其宣示之主文，與所載之事實及理由必須互相適合，否則即屬
理由矛盾，其判決當然為違背法令。原判決事實雖記載扣得同意書、賣身契各一紙，
理由並說明該同意書、賣身契，為上訴人等人因犯罪所得之物，宣告沒收；但主文欄
並未為沒收之諭知。致其宣示之主文，與所載之事實及理由不相適合，自屬理由矛盾
。(二)有罪判決，須將認定之犯罪事實詳記於事實欄，然後於理由內逐一說明其憑以認
定之證據，使事實與理由兩相一致，方為合法。原判決事實認定，上訴人與游清標、
游景德、游景隆、李清雄等（五人），共同基於妨害自由之犯意，押走張立明並予私
行拘禁（見原判決第一頁背面第九行以下）；乃理由卻說明上訴人與游清標、游景德
（三人）共同以脅迫之方法將張立明帶出家，並拘禁於盟城飯店，係犯刑法第三百零
二條第一項之妨害自由罪（見原判決第五頁背面第三、第四行）。其事實之記載亦與
理由之說明不相適合，有理由矛盾之違誤。(三)依檢察官起訴書記載，僅認定游清標脅
迫張立群書立「同意書」，另犯刑法第三百零四條之強制罪（見起訴書犯罪事實欄第
十三、十四行，證據並所犯法條欄二第二行），至於上訴人有無強制張立群書立「同
意書」，起訴書未予記載。原判決並未說明此部分，依何規定得加以裁判，即逕對上
訴人一併論科，理由亦有不備。(四)證據雖已調查而其內容尚未明瞭者，即與未經調查
無異，如遽行判決，仍屬應於審判期日調查之證據而未予調查。原判決認定，上訴人
書立「賣身契」一紙，並強制張立明簽名，行無義務之事。惟上訴人已否認由伊強制
張立明在「賣身契」上簽名，並辯稱伊寫好「賣身契」後，即交予其父游清標（見原
審更(一)卷第十八頁正面、背面）；且依張立明於警訊時所供，係指年長之歹徒押伊坐
在車輛後座，及年長之歹徒在飯店硬逼其簽立「賣身契」（見偵查卷第十六頁背面、
第十七頁）。而原判決已明白認定，張立明被押走時，由游景德開車載同張立明、游
清標（見原判決第二頁正面第三行），則與張立明坐在後座者係「游清標」；另原判
決復以上訴人與游清標、游景德三人，輪流在飯店看守張立明（見原判決第二頁正面
末行），其中亦以「游清標」最年長，則究竟由何人強制張立明在「賣身契」上簽名
？即饒有研求餘地，本院前次發回意旨，亦已指摘應予查明。乃更審判決，仍未就上
開爭點徹查明白，即遽行判決，其違誤之情形，依然存在。以上情形，或為上訴意旨
指摘所及，或為本院得依職權調查之事項，應認仍有撤銷發回更審之原因。又依張立
明所供，除被強制簽給賣身契外，並被強制簽發本票（見偵查卷第十七頁背面），究
竟實情如何？另依「賣身契」上記載之日期為八十三年六月十一日（見偵查卷第七十
頁），惟原判決認定係八十三年六月十三日所簽立，其差異之原因何在？案經發回，
併予查明。
據上論結，應依刑事訴訟法第三百九十七條、第四百零一條，判決如主文。
中      華      民      國    八十八    年      九      月      九      日
                              最高法院刑事第十一庭
                                  審判長法官  陳  炳  煌
                                        法官  陳  正  庸
                                        法官  陳  世  雄
                                        法官  陳  東  誥
                                        法官  張  春  福
      右正本證明與原本無異
                                              書  記  官
中      華      民      國    八十八    年      九      月     十四     日
